【裁判字號】    89,判,3165
【裁判日期】    891116
【裁判案由】    綜合所得稅
【裁判全文】
最  高  行  政  法  院  判  決                  八十九年度判字第三一六五號
    原      告  甲○○
    被      告  財政部臺灣省北區國稅局
    代  表  人  林吉昌
右當事人間因綜合所得稅事件，原告不服行政院中華民國八十九年一月十七日台八十
九訴字第○一五七七號再訴願決定，提起行政訴訟。本院判決如左︰
    主  文
原告之訴駁回。
訴訟費用由原告負擔。
    事  實
緣原告民國八十三年度綜合所得稅結算申報，被告以其漏報取自國防部中山科學研究
院（以下簡稱中科院）之薪資所得計新台幣（下同）三一一、二三四元，乃核定補徵
稅額七、九九九元。原告不服，申經復查，未准變更，提起訴願、再訴願，遞遭決定
駁回，遂提起行政訴訟。茲摘兩造訴辯意旨如次：
甲、原告起訴意旨略謂︰
一、系爭所得應免徵所得稅：(一)蔣故總統於五十五年鑑於國際情勢日緊，國防科技必
    須力求自主，以使國家屹立不搖，遂根據動員戡亂時期臨時條款第四條戡亂時期
    本憲政體制授權總統得設置動員戡亂機構，決定動員戡亂有關大政方針。第五條
    總統為適應動員戡亂需要，得調整中央政府之行政機構、人事機構及其組織所授
    於之權力，創立中科院。並依據憲法第一百六十五條國家應保障教育、科學、藝
    術工作者之生活，及依國民經濟之發展，隨時提高其待遇。第一百六十六條國家
    應獎勵科學之發明與創造，保護有關歷史、文化、藝術之古蹟、古物。第一百六
    十七條國家對於左列事業或個人，予以獎勵或補助．．．三、於學術或技術有發
    明者。．．．為法源，核予中科院非軍職員工部分所得（即品位加給、技術加給
    ）免徵所得稅之租稅優惠，並稍為彌補軍文職人員同工不同酬之憾，且為網羅滯
    留海外人才，歸國效命之有利因素，以憲法為國家之根本大法，第一百七十一條
    法律與憲法牴觸者無效之法定鐵則，原告據此主張被告及其上級督導機關財政部
    引用稅捐稽徵法第二十一條第一款，追課五年稅之處分事件，顯然無效。蓋由部
    分所得免稅，突然轉為全部所得皆為應稅所得，實為實質降低待遇之措施，自難
    謂無牴觸憲法第一百六十五條依國民經濟之發展，隨時提高其待遇之保障。就中
    科院之命名、創立之背景動機、及三十餘年之發展成就，自有憲法第一百六十五
    條、第一百六十六條、第一百六十七條第三款之適用，應為無可置疑之事實。(二)
    再按「個人之綜合所得總額，以其全年左列各類所得合併計算之．．．第三類：
    薪資所得：凡公、教、軍、警、公私立事業職工薪資及提供勞務者之所得：薪資
    所得之計算，以在職務上或工作上取得各種薪資收入為所得額。前項薪資包括：
    薪金、俸給、工資、津貼、歲費、獎金、紅利、各種補助費及按月或按年分期給
    付之退休金或養老金．．．。」為行為時所得稅法第十四條第一項第三類所明定
    。同法第四條第八款「左列各種所得，免納所得稅．．．八、中華民國政府或外
    國政府，國際機構、教育、文化、科學研究機關、團體，或其他公私組織，為獎
    勵進修、研究或參加科學或職業訓練而給與之獎學金及研究、考察補助費等。但
    受領之獎學金或補助費，如係為授與人提供勞務所取得之報酬不適用之」中之但
    書規定，顯然為德不彰，牴觸憲法第一百六十六條國家應獎勵科學之發明與創造
    ．．．第一百六十七條第三款．．．於學術或技術有發明者．．．之保障。試問
    如沒有經年累月實驗證明，再放大架設等實際勞務（心）之提供，何來科學之發
    明與創造，學術與技術之發明。原告據此主張，系爭之中科院代表國家所核予國
    防科技人材之品位加給（技術加給），不論發放之形式如何，皆有憲法第一百六
    十六條、第一百六十七條所明定獎勵措施所引伸出租稅優惠之免稅規定之適用。
二、政府機關對人民之信賴應予保護：(一)按「機關之間對法條施行若有爭議，在爭議
    未確定前，如對人民權益有所影響，應選擇對人民最有利之方法為之。」此乃法
    治國家於行政權作用之基本原則下，為避免侵害人民權利，所應有之當然限制。
    況且，如果其中之一機關施行之結果為對人民有利之受益處分，且其依據者係前
    已核定之行政命令或機關與人民簽訂契約時之固有宣示，則縱或與其他機關間有
    爭議，最後結果如何，也不能因此否認原有之受益結果，加以追回，或有追回之
    必要時，亦應由作成受益決定之機關代為負擔。而此行政作用上之限制，是基於
    基本法理「誠信原則」，及衍伸至行政法上即為「信賴保護原則」及「不溯及既
    往原則」之原理，以避免人民對國家法治之不信任，而導致其他惡劣之後果（參
    照鈞院七十年度判字第九七五號、七十一年度判字第一一一○號、七十九年度判
    字第二○九五號判決要旨。）(二)公法之爭訟，應有右述「信賴保護原則之適用」
    （參照鈞院七十六年度判字第四七四號判決），蓋不論行政機關之決定是否合法
    ，除了重大且明顯之瑕疵，或其違法係可歸責於納稅義務人外，行政機關之行為
    一經表露於外，人民通常會對其所造成「法律狀態」之存續寄以信賴，並依之作
    為行為依據，此種依據信賴，應受保護，否則人民將生活於一不確定之法律狀態
    中。(1)本案品位加給（或技術加給）應否課徵所得稅，財政部雖擬具辦法於六十
    八年十一月八日以台六十八財字第一一二○四號函報行政院備查在案，並以台財
    稅第三八五○一號函復國防部。國防部及中科院秉此遵循往例，就系爭所得仍依
    憲法第一百六十六條、第一百六十七條所衍伸之租稅優惠獎勵措施（即所得稅法
    第四條第八款，非但書部分），認定為免稅所得，因此並未開立扣繳憑單於原告
    。甚者，稅捐稽徵機關逐年審閱中科院相關之會計資料，對系爭金額未予扣繳乙
    節，皆認同中科院之主張，未予置喙，可證稅捐稽徵人員亦認定該所得為研究補
    助費。就所得稅法第九十五條稽徵機關應隨時調查扣繳義務人對於有關扣繳報告
    是否確實，並督促依照本法規定扣款繳納所授於稅捐稽徵人員法定稽徵認定權責
    ，從五十五年中科院創立至八十年，長達二十五年之認證下，原告據此認為就領
    受自中科院代表國家所核予品位加給（技術加給）免稅待遇之法定效力生效，為
    無可置疑之事實，信賴保護原則亦因而確立。(2)再就財稅機關之作為以觀，除如
    前述外，財政部賦稅署於八十年一月四日就納稅義務人所提出中科院非軍職人員
    薪資未盡合理之建言，移交桃園縣稅捐稽徵處查明，經該處大溪分處派員調查瞭
    解，結果略以：「據中科院稱其員工薪資係分本俸及品位加給『技術加給』兩部
    分，本俸依法課稅。至品位『技術』加給依所得稅法第四條第八款規定為研究補
    助費，依法免納所得稅。」並函復納稅義務人略以：「中科院員工研究（技術）
    加給，係政府為獎勵科技人員科技研究工作之研究補助費，此研究補助費台端建
    議應改成單一薪俸核課綜合所得稅，以健全所得稅制，此案俟所得稅法修正時將
    一併建議上級單位參採。」本案系爭所得依上開所陳，迨至八十年稅捐稽徵機關
    仍為免稅所得。(3)溯自八十一年七月一日被告成立，對中科院給付之「品位加給
    」與「技術加給」究竟可否適用所得稅法第四條第八款規定免課所得稅，認滋生
    疑義，乃以八十二年四月十五日北區國稅三第八二○○七三○七號函財政部建議
    「考量中科院薪給制度對研究補助費性質之加給未按個案給付，致應列入課稅範
    圍之因素，採不溯既往原則；明定自八十二年度起，中科院非軍職人員研究補助
    費性質之品位『技術』加給均應列入薪資所得扣繳範圍，並應依法申報綜合所得
    稅。」因政府機關乃屬一體，尚不得因編制之改變，而否認前者作為，是以在未
    有新函令發布前，自不應因編制之改變，肆意將免稅所得變為應稅所得。又該局
    亦坦承系爭品位加給（技術加給）究竟是否合於免稅要件滋生疑義。再就該局於
    函中亦建議「採不溯既往原則；明定自八十二年度起．．．」，足證財稅機關亦
    認定系爭品位加給（技術加給）為免稅所得，政府對於人民信賴應予保護。
三、其他有利原告之見解：(一)李前總統在八十四年十月十二日裁示「中山科學研究院
    文職員工『品位加給』及『技術津貼』所得稅追繳案，財稅單位對法律之引用，
    不宜因時而異，以溯及既往方式，追課亦有不妥，本案涉及人數眾多，波及層面
    甚廣，其可能衍生之社會問題，應予重，希行政院相關單位盡速妥善處理，以
    免影響政府威信及當事人權益。」即追課五年李前總統亦認屬不妥，影響政府威
    信及當事人權益。縱然不為原告權益計，亦得為國家科技發展長遠計，並非全然
    免稅之租稅優惠制，是為中科院吸收優秀新血輪，永續發展之不二法門。被告基
    於職掌欲追課此一億餘元稅收本無可厚非，惟以另類思維來思考，顯然又不符國
    家整體利益之要求，有因小失大之譏。(二)修正前訴願法第十九條：「訴願就書面
    審查決定之，必要時，得為言詞辯論。」第二十六條：「各機關辦理訴願事件，
    應設訴願審議委員會，組成人員以熟諳法令者為原則，其中社會公正人士、學者
    、專家不得少於訴願審議委員會成員三分之一」之規定，原告認為此案牽連甚廣
    ，行政院及財政部所屬訴願委員會未召開言詞辯論，亦有失公允。(三)中科院組成
    工作分子約類分為軍官及文職人員，文職人員又細分為文官、科技聘僱、技術員
    、行政聘僱、僱工五類，其中軍官、文官、科技聘僱皆同領受品位加給，但軍官
    之品位加給至今仍為免稅，而文官、科聘人員之品位加給如不能免稅，將導致同
    工不同酬之不平衡心理產生，而損及研發成效，是為當時層峰核予品位加給、技
    術加給免稅之另一主要考量因素。(四)聯合報八十七年二月二十六日報導：今年起
    中小學教師之課後輔導、暑期藝術活動所得，要開始繳納所得稅。檢視此篇報導
    ，原告赫然發現財稅單位並未就另發現應徵之稅捐者，依法補徵教職員五年漏稅
    額，並予於處罰，僅以「不瞭解」一詞帶過。另外軍醫除軍餉免稅外，在軍醫院
    執業之加給均需繳稅，而中科院軍職員工除軍餉外，其研究加給（品位加給）亦
    可免稅負。此種不公平現象，顯示財稅單位嚴重違法失職，圖利特定階層人士。
    (五)自立晚報八十七年五月二十三日報導中科院之成立創始，及現今面臨之困境，
    追課品位（技術）加給所引起抗爭事件，十分詳實，其中提及中科院為蔣介石前
    總統一聲令下而創立，顯然一般輿論亦承認中科院之創立，來自於動員戡亂時期
    所賦於總統權力而成立之研發機構，其享有免稅之租稅優惠待遇，係可推論而得
    。
四、綜合上述，原告認定中科院就其命名、成立背景、動機及三十年來之研發成就，
    自有憲法第一百六十五條、第一百六十六條、第一百六十七條規定之適用，復經
    稅捐稽徵人員依所得稅法第九十五條所授與法定認證權利，歷經二十五年之認證
    ，國防部及中科院代表國家所核予中科院非軍職員工品位加給（技術加給）免稅
    之法律效力為已確立。以政府本屬一體，對於人民之承諾有不可不履行而分割承
    擔責任的義務；縱或認為原先之承諾有更改之必要時，亦必採不溯既往之原則，
    不宜追課，以免有損政府威信及當事人權益，況且所得稅法第四條第八款但書，
    牴觸憲法第一百六十六條之規定。從而，原告由部分免稅之待遇變為全部所得皆
    為應稅所得，是為降低待遇之措施，亦牴觸憲法第一百六十五條規定，依憲法第
    一百七十一條「法律與憲法牴觸者，無效。」及中央法規標準法第十一條「法律
    不得牴觸憲法，命令不得牴觸憲法或法律，下級機關訂定之命令不得牴觸上級機
    關之命令。」之規定，足證財稅機關引用所得稅法第四條第八款中但書及稅捐稽
    徵法第二十一條第一款之述，欲追課中科院非軍職員工受領自國防部及中科院
    代表國家所核予之品位加給（技術加給）免稅部分之所得稅，有不能適用之爭議
    。為此，請命中科院參加訴訟行言詞辯論並判決撤銷原處分及一再訴願決定等語
    。
乙、被告答辯意旨略謂︰
一、中科院之預算雖分別依計畫編列人事費支應其員工之各項給與，但實際上領受「
    科技品位加給」或「技術津貼」之非軍職人員，無論配屬之單位或參與不同計畫
    ，悉依該院所訂「科技人員品位支給標準表」、「技術員薪給標準表」之等級，
    每月按級定額領取「科技品位加給」或「技術津貼」。該院與其聘僱人員之約定
    事項亦載明所指薪給，除實物代金及眷補費外，包括全部給與，是以該院非軍職
    人員所領受之「科技品位加給」或「技術津貼」，核屬其因提供勞務所取得之報
    酬，另被告於八十二年間曾派員前往該院現場瞭解結果，該院支付非軍職人員之
    「科技品位加給」及「技術津貼」係採按月給付方式，原核定以系爭薪資所得（
    研究補助費或品位加給）三一一、二三四元，併課當年度綜合所得額，核定應補
    稅額七、九九九元，要無不合。
二、至原告主張於申報所得稅時，即依當年度扣繳憑單誠實申報，被告怠於事實之認
    定，而在認定標準未明確前，追溯補徵系爭所得之綜合所得稅，實有悖依法課稅
    原則乙節。按財政部六十八年十一月三十日台財稅第三八五○一號函釋，中科院
    發給研究人員之研究加給依職級按月定額發給者，應屬各該研究人員之薪資所得
    ，應於給付時應依法辦理扣繳，所得人並應於年度結算申報時合併申報課稅，並
    自六十九年一月起適用。是「品位加給」屬薪資所得應合併申報課稅已臻明確，
    原告主張顯係對法令之誤解。
三、原告另主張稅捐稽徵人員逐年審閱中科院相關之會計資料，對系爭金額未予扣繳
    ，均未予置喙，顯證同意中科院對該所得性質認定為研究補助費，屬免稅範圍乙
    節，查就中科院系爭「品位加給」或「技術津貼」是否依法扣繳、申報情事，於
    被告成立前即八十年元月間經桃園縣稅捐稽徵處大溪分處去函中科院請依法辦理
    ，被告成立後亦先後多次函請中科院提示資料供核，此有被告所屬大溪稽徵所八
    十三年一月二十二日北區國稅大溪審第00000000號等函件可稽，是原告
    主張委無足採。且按現行所得稅法對此相關之規定條文，係於五十二年制訂迄今
    ，對系爭「品位加給」及「技術津貼」應依法課徵所得稅之規定並未修正，被告
    依所得稅法規定補徵八十三年度綜合所得稅，依法並無不合。
四、又中小學教師課後輔導、暑期活動所得與系爭品位加給、技術加給並不相同，且
    該部分是否免稅，是否補徵，財政部尚未函釋辦理，與本案無涉。原告之訴為無
    理由，請判決駁回等語。
    理  由
一、按「中華民國政府或外國政府，國際機構、教育、文化、科學研究機構、團體，
    或其他公私組織，為獎勵進修、研究或參加科學或職業訓練而給與之學金及研
    究、考察補助費等所得，免納所得稅。但受領之獎學金或補助費，如係為授與人
    提供勞務所取得之報酬，不適用之。」為行為時所得稅法第四條第八款所規定。
    又凡公、教、軍、警、公私事業職工薪資及提供勞務者之所得，為薪資所得，薪
    資所得之計算，以在職務上或工作上取得之各種薪資收入為所得額。前項薪資包
    括薪金、俸給、工資、津貼、歲費、獎金、紅利、各種補助費及按月或按年分期
    給付之退休金或養老金。但為雇主之目的，執行職務而支領之差旅費、日支費及
    加班費不超過規定標準者，及依同法第四條規定免稅之項目，不在此限。」復為
    同法第十四條第一項第三類第一款、第二款所明定。
二、本件原告八十三年度綜合所得稅結算申報，經被告查得其取自中科院之薪資所得
    三一一、二三四元未合併申報，乃核定補徵稅額七、九九九元。原告不服，就取
    自中科院之薪資所得三一一、二三四元部分，循序提起行政訴訟，主張：「中科
    院係依動員戡亂臨時條款第四條規定設立，其所研發者乃及國家安全、全民福
    祉之國防科技，非一般民生科技所可比擬，而一般科技之研發尚且予以租稅優惠
    ，舉輕以明重，本案之研發自應給予更高之優渥獎勵，故而本案原告所領取之「
    品位加給」（或「技術津貼」）所得為研究補助費應合於免稅優惠之立法目的，
    依法免納所得稅。又該項所得之本質，既經中科院認定為免稅所得，自足堪信實
    。其給付之方式，在會計上乃依員工參與程度不同，分別計算獎勵津貼之金額採
    按月給付，此乃權衡變通之辦法，惟中科院係專案個別申請研究補助費，且按研
    究計畫個案分別給付，應無疑義，由上述得之，本件「品位加給」（或「技術津
    貼」）所得，依財政部六十八年十一月三十日台財稅第三八五○一號函釋，應屬
    免稅範圍。原告於申報所得稅時，即依當年度扣繳憑單誠實申報。政府機關對人
    民之信賴利益應予保護，本案認定課稅之標準未明確前，及中小學教職員課後輔
    導等所得未補課稅前，基於平等原則，自不宜追溯補徵系爭薪資所得之稅款。且
    稅捐稽徵人員依所得稅法第九十五條規定，逐年至中科院查閱會計資料，對該研
    究補助費未予扣繳並未置喙，足證其亦同意中科院將研究補助費性質認定為免稅
    範圍。從而，被告依行為時所得稅法第四條第八款但書之規定，課徵系爭稅款，
    有違憲法第一百六十五條、第一百七十一條及中央法規標準法第十一條之規定，
    應為無效」云云。
三、經查中科院之預算雖分別依計畫編列人事費支應其員工之各項給與，實際上領受
    科技品位加給或技術津貼之非軍職人員，無論配屬之單位或參與不同計畫，係依
    該院所定「科技人員品位加給支給標準表」、「技術員薪給標準表」之等級，每
    月按級定額領取科技品位加給或技術津貼。且該院與其聘僱人員之約定事項亦載
    明所指薪給，除實物代金及眷補費外，包括全部給與，其非軍職人員所領受之科
    技品位加給或技術津貼，核屬因提供勞務所取得之報酬，應無行為時所得稅法第
    四條第八款免納所得稅規定之適用。再被告於八十二年間派員前往該院瞭解結果
    ，其支付非軍職人員之科技品位加給及技術津貼確係按月給付方式，復經中科院
    八十一年十一月三日（八一）訓誠字第一六八七三號函致被告，說明該院各類薪
    資扣繳所得稅狀況，以該院於年度開始即訂有各項研究計畫，並按照研究計畫逐
    月實施。各項研究計畫除一般經費外，為勵科技人員竭盡心智參與研發工作，
    另編列研發人員研究補助費及技術津貼。為便利作業，研發人員研究補助費係採
    按月發放方式，再經由成本歸戶手續，回歸計畫預算內（研究補助費採個案給付
    ，必將增加人力及作業之負擔，不符經濟效益）等語，足見中科院給付非軍職員
    工之品位加給及技術津貼之所得，屬經常性研究補助費給與，且依職級按月定額
    支給，為提供勞務所取得之報酬，依首揭行為時所得稅法第四條第八款但書及第
    十四條第三類之規定，核非免稅之薪資所得，而本件稅款並未逾稅捐稽徵法第二
    十一條所定核課期間，被告將系爭薪資所得三一一、二三四元，併課原告當年度
    綜合所得稅，揆諸首揭規定，洵無違誤。
四、憲法第一百六十五條係規定教育科學藝術工作者生活之保障，與憲法第十九條規
    定人民有依法律納稅之義務，兩者併行不背。前者，要求政府依國民經濟進展之
    情形，隨時提高教育科學藝術工作者之待遇；但並不因此免除該類人員依法納稅
    之義務。因此，除非法律明定得免納稅義務者外，稅捐單位對之課徵各類稅款，
    無違憲法第十九條、第一百七十一條及中央法規標準法第十一條之規定。是中科
    院不論依何法源設立，其所屬人員除非法律明定免徵所得稅外，自不得解免其納
    稅之義務。
五、行政法上所謂信賴保護原則，係指人民因相信既存之法秩序，而安排其生活或處
    置其財產，則不能因嗣後法規之制定或修正，而使其遭受不能預見之損害，用以
    保護人民之既得權益。本原則之適用，係在禁止新制定或修正法規有溯及既往之
    效力。首揭所得稅法之規定一直未修正變更，關於品位加給（技術津貼）原屬應
    稅範圍之列，並未因前開函令而變更，行政院及財政部之函釋僅為補充解釋而已
    ，自無行政法信賴保護之問題。
六、所謂平等原則，係指相同之事件應為相同之處理，不同之事件則應為不同之處理
    ，除有合理正當之事由外，否則不得為差別待遇。中小學教師課後輔導所得，與
    系爭所得，性質上並非相同事件，自無受限應為相同處理，被告對原告課稅之處
    分，無違平等原則。至該中小學教師課後輔導等所得，是否應予追課稅捐，與本
    件無涉，不得執為原告系爭所得亦應免納所得稅之論據。
七、納稅義務人如有前開所得稅法第十四條第一項各類之所得，即應依同法第七十一
    條規定申報納稅，不因是否收受扣繳憑單而受影響。而所得稅法第九十五條之規
    定，僅係為加強課稅資料之正確性，授予稽徵機關調查及督促扣繳義務人對於扣
    繳報告之確實，是尚不因稽徵機關未為調查或督促扣繳義務人，即認納稅義務人
    就其取得之所得不負申報納稅之義務。從而，被告依據首揭法律規定，課徵原告
    系爭所得稅，無違憲法第一百六十五條、第一百七十一條及中央法規標準法第十
    一條之規定。原告主張，核無足採。原處分洵無違誤，一再訴願決定，遞予維持
    ，俱無不合。原告起訴意旨，難謂有理，應予駁回。。又本件事證已臻明晰，原
    告請求進行言詞辯論及命中科院參加訴訟，核無必要，併此明。
據上論結，本件原告之訴為無理由，爰依行政訴訟施行法第二條、行政訴訟法第九十
八條第三項前段，判決如主文。
中    華    民    國     八十九      年     十一     月      十六       日
                    最 高 行 政 法 院  第 四 庭
                                審 判 長 法  官      葉  振  權
                                         法  官      趙  永  康
                                         法  官      吳  錦  龍
                                         法  官      劉  鑫  楨
                                         法  官      吳  明  鴻
右  正  本  證  明  與  原  本  無  異
                                         法院書記官  阮  桂  芬
中    華    民    國     八十九      年     十一     月      十七       日


司法院資訊處製作；財團法人民間司法改革基金會備份。
